【裁判字號】    88,上,260
【裁判日期】    890831
【裁判案由】    權利瑕疵擔保損害賠償
【裁判全文】
臺灣高等法院民事判決  八十八年度上字第二六○號
    上  訴  人  乙○○
    訴訟代理人  陳鄭權律師
    複 代理 人  蕭守厚律師
                陳鼎正律師
                姜俐玲律師
    上  訴  人  甲○○      住台北市○○區○○路二段一○三巷一一九弄六六號
                            三.
    訴訟代理人  丁榮聰律師
    複  代理人  劉明益律師
右當事人間權利瑕疵擔保損害賠償事件，上訴人對於中華民國八十七年十一月二十四
日台灣士林地方法院八十七年度訴字第七六四號第一審判決提起上訴，本院判決如左
：
    主    文
兩造上訴均駁回。
第二審訴訟費用由甲○○負擔四分之一，餘由乙○○負擔。
    事  實
甲、上訴人即被上訴人乙○○方面：
一、聲明：
  (一)原判決不利於上訴人部分廢棄。
  (二)右廢棄部分，被上訴人應再給付上訴人新台幣（下同）三百萬元及自八十七年九
    月十二日起至清償日止，按年息百分之五計算之利息。
  (三)前項聲明，請准上訴人供擔保宣告假執行。
  (四)對造上訴駁回。
二、陳述：除與原判決記載相同者，予以引用外，補稱：
  (一)上訴人於民國（下同）八十五年一月十日與被上訴人簽訂買賣契約時，已給付價
    金七十二萬元，第二次付款以工程款八十二萬元抵付價金，第三次給付價金八十
    二萬元，並於尾款付清時由訴外人彭武雄出立收據載明價金已全部付清，彭武雄
    雖證稱三百萬元為借款，惟其證詞顯與刑事案件之供詞不符，上訴人給付四百萬
    元均係買賣價金，原審認定其中三百萬元係借款，顯有違誤。
  (二)被上訴人之印鑑證明書核發日期顯在達仲建設股份有限公司（下稱達仲公司）過
    戶予被上訴人之後，故上訴人與被上訴人之代理人彭武雄簽約後，被上訴人申請
    印鑑證明書之目的顯在辦理過戶予上訴人，其辯稱未經同意移轉過戶予上訴人，
    顯不足採。
  (三)上訴人對彭武雄提起刑事詐欺乃因彭武雄承諾塗銷抵押權，詎其並未履行承諾致
    系爭不動產遭法院拍賣，而非對簽訂之買賣契約主張詐欺，被上訴人之抗辯顯有
    誤解。
三、證據：除援用原審立證方法外，補提：(一)印鑑證明書一紙、(二)聲請傳訊證人唐俊
    興、唐俊麟為證。
乙、被上訴人即上訴人甲○○方面：
一、聲明：
  (一)原判決不利於上訴人部分廢棄。
  (二)右廢棄部分，被上訴人第一審之訴及假執行之聲請均駁回。
  (三)如受不利判決，願供擔保請准宣告假執行。
  (四)對造上訴駁回。
二、陳述：除與原判決記載相同者，予以引用外，補稱：
  (一)系爭不動產原登記在訴外人彭武雄所經營之達仲公司，因彭武雄積欠上訴人甲○
    ○債務，乃將系爭不動產過戶予上訴人甲○○，上訴人甲○○將印鑑證明等文件
    交彭武雄辦理過戶後，彭武雄未經上訴人甲○○同意，遂將系爭不動產過戶予被
    上訴人，是上訴人甲○○並未授權彭武雄出售系爭不動產，原審認定顯有違誤。
  (二)上訴人甲○○居台北市，系爭不動產位於桃園，上訴人甲○○無法加以利用，乃
    告知親友及彭武雄要將系爭不動產賣掉，惟並未授權渠等代理出售系爭不動產，
    彭武雄顯未取得代理權，況被上訴人已向彭武雄主張刑事詐欺，則此詐欺之買賣
    行為既屬違法，自不得代理，其與被上訴人簽訂之買賣契約，對上訴人甲○○自
    不生效力。
  (三)被上訴人已自認彭武雄積欠其工程款，而彭武雄所開立之收據與被上訴人主張之
    四次付款並不相符，況上訴人甲○○並不知被上訴人與彭武雄訂立買賣契約，亦
    未收受被上訴人任何款項，被上訴人受讓系爭不動產純為抵債，實際上亦未給付
    任何價款，系爭買賣契約實係被上訴人與彭武雄通謀作成，依民法第八十七條規
    定，自屬無效，上訴人甲○○自不負權利瑕疵擔保責任。
三、證據：除援用原審立證方法外，補提：刑事傳票一紙為證。並聲請向桃園地政事
    務所調取系爭房地辦理移轉登記之資料。請求訊問證人彭武雄。
丙、本院依職權調閱台灣桃園地方法院檢察署八十六年偵字第七一二八號彭武雄偽造
    文書案全卷。
    理  由
一、乙○○原審起訴主張：對造之代理人彭武雄於八十五年元月十日與伊簽立房地買
    賣契約書，將其所有坐落桃園市○○街一四二之一號六樓之房屋連同基地（下稱
    系爭不動產）出售予伊，言明總價四百萬元，且系爭不動產上之銀行抵押貸款三
    百萬元須由出賣人負責於八十五年六月三十日前付清本息並塗銷抵押權之登記，
    伊依約如數支付全部款項，彭武雄亦備過戶相關證件並辦妥移轉過戶手續，詎對
    造違約逾期未塗銷上開抵押權登記，致系爭不動產遭抵押權人查封拍賣，為此，
    依權利瑕疵擔保之法律關係請求對造賠償伊買賣價金及法定遲延利息。（原審就
    一百萬元本息為乙○○勝訴判決，而駁回其餘請求，兩造各就其敗訴部分提起上
    訴）
二、甲○○則以：伊僅口頭告知彭武雄速將系爭不動產賣掉，以返還欠款，並未正式
    授權彭武雄代理出售系爭不動產，且房屋買賣價金伊未獲分文等語，資為抗辯。
三、乙○○原審起訴主張甲○○授權彭武雄代理將系爭房地出售之事實，業據其提出
    買賣契約書、收據各一紙、系爭房地登記謄本各一件為證（原審卷第八頁至第十
    七頁），甲○○於彭武雄所涉詐欺罪嫌之刑事案件中於本院刑事庭陳證：有口頭
    答應（問你有請彭武雄賣房子？）他欠我八十萬元，用房子做價四百萬元抵給我
    ，內有抵押貸款三百二十萬元，由我支付，因為這房子對我沒用，後來又請他賣
    等語（見本院八十八年上易字第五三六號卷第二十九頁），核與彭武雄於原法院
    刑事庭審理中所陳：因他（指甲○○）住在台北，貸款三百萬元，他沒住該屋，
    自已又繳利息，覺得不划算，這棟房子本來是我蓋的，就委託我賣，沒有寫委託
    書等語相符（見原法院八十七年易字第二二三號卷第六八頁及第七十九頁），且
    有甲○○於八十五年一月十七日所申領之印鑑證明附於本院向桃園地政事務所所
    調取辦理移轉登記之資料卷可佐，該印鑑證明之申請時間係在兩造買賣契約簽訂
    後（八十五年一月十日），甚且在甲○○以系爭房地向慶豐銀行設定抵押貸款之
    後（八十四年十二月十九日登記），甲○○嗣後翻異稱：印鑑證明可能是辦貸款
    時多給他一份云云，應非可取。足證甲○○確有授權彭武雄代理與乙○○出賣系
    爭房地，否則何能由甲○○名義辦理移轉登記為乙○○所有？又代理權之授與，
    並非要式行為，此與委任事務處理權之授與，倘該受任事務之處理須為法律行為
    ，而該法律行為依法應以文字為之，則其處理權之授與，亦應以文字為之者（民
    法第五百三十一條）尚屬有間，甲○○雖以不動產所有權之移轉應以書面為之（
    民法第七百六十條參照），而本件甲○○並未以書面授權彭武雄代理出售房地，
    依民法第五百三十一條、第七百六十條，其代理行為無效為辯。惟按民法第七百
    六十條係指不動產之物權行為，就本件房地之移轉登記而論係由訴外人宋隆鎮代
    書所代為申請所有權移轉登記而言，與彭武雄所代理者，係成立買賣行為即債權
    行為，尚屬有別，其所辯授權彭武雄出售房地之行為，未有書面，係無效之授權
    行為一節，自非可取。甲○○應負出賣人之責任，應無疑義。
四、依買賣契約書第八條：在辦理過戶期間現有銀行貸款由甲方（即賣方甲○○）支
    付。並於八十五年二月九日所立收據補充約定：貸款由賣方負責，鍾先生不必負
    擔，貸款部分在八十五年六月三十日付清。（見原審卷第八頁、第九頁），足證
    乙○○主張兩造曾特別約定銀行貸款部分應由賣方負責清償並塗銷抵押權登記，
    應非虛詞。而賣方甲○○並未依約清償銀行貸款，致債權人即慶豐銀行於八十六
    年三月即查封拍賣系爭房屋，買受人乙○○因而喪失所有權等情，非惟有房屋登
    記簿謄本可佐（見原審卷第十二頁），復經彭武雄於刑事審理中陳述：因為當時
    我在桃園龍潭蓋別墅，我請他將錢借給我用在此工地上，因資金運作不是很好，
    故無法在八十五年六月三十日前付清銀行本息並塗銷抵押權登記（法官問以抵押
    權為何未塗銷？）等語無異。（見同上原法院刑事卷第六十八頁背面），出賣人
    既違約未依限除去系爭房地之抵押權負擔，致買受人所取得之房地所有權因查封
    拍賣而喪失，則買受人依民法第三百五十三條規定請求出賣人負瑕疵擔保責任，
    自屬有據。
五、乙○○雖主張房地總價四百萬元均已付清，並提出彭武雄所簽本票一紙及收據一
    紙為證，且援用證人唐俊麟證詞為論據，惟查彭武雄於原審陳證：「當時我還有
    欠乙○○一百萬元工程款，所以我將房子賣給原告，然後銀行貸款三百萬元，我
    請原告借我，不是付房屋價金，是借我周轉，以後工地結案，我再替他還銀行貸
    款，再貼一些利息給原告．．．．」、「（收據）後面有寫一百萬元全部付清，至
    於為何前面有寫六十萬元，時間太久忘記了，但是我確定是以工程款一百萬元抵
    房屋價金」等語（見原審卷第五十一頁背面、第五十二頁），參酌彭武雄於八十
    五年二月十二日在收據所載「茲收到一百萬元，全部付清」及八十五年二月九日
    彭武雄以其個人名義簽發本票一紙其面額三百萬元，總數正符合四百萬元（見原
    審卷第三十八頁及第九頁），然彭武雄若係全以賣方代理人之身份收取買賣價金
    ，何須以自己名義簽發面額三百萬元之本票交付乙○○，無端自願承擔三百萬元
    之債務呢？又證人唐俊麟雖證述曾看過乙○○交付款項予彭武雄，亦知悉彭武雄
    與乙○○有以工程款抵帳之情事，然證人唐俊麟亦同時證述：乙○○有與彭武
    雄對話，彭武雄說等龍潭工地房子賣掉，所得錢會用來償還系爭房子銀行貸款，
    再將房子過戶給乙○○，還會補貼利息，因為彭武雄先挪用乙○○之錢，未償還
    銀行之貸款，所以才會約定等龍潭工地房子賣掉以後拿到錢，還銀行貸款，還會
    補貼利息等語（見本院卷第一三二頁），足見彭武雄確實有徵得乙○○同意先借
    取欲交付為買賣價款中之三百萬元無疑。至兩造買賣契約雖約定價金分四次給付
    ，第一次簽約時付七十二萬元、第二次付八十二萬元以「工程款抵扣」（按彭武
    雄與乙○○有給付工程款情事，甲○○與乙○○並無承攬契約）、第三次付款八
    十二萬元、餘款一百六十四萬元於權狀辦妥時一次付清。然乙○○與彭武雄二人
    於原法院刑事庭審酌時所陳：我有替他做模板零碎工的部分工程款抵給他八十二
    萬元，．．．簽約時給付七十二萬元，第二次付款八十二萬元，他沒給付我工程
    款故抵付價金，第三次有給付八十二萬元，一共一百六十四萬元等語（按此應屬
    尾款一百六十四萬元之誤記，否則即與彭武雄所承認收訖四百萬元之情不符，見
    同上原法院刑事卷第三十頁），甚且原法院刑事法官問及「八十五年二月九日收
    到六十萬元尾款時？」彭武雄當庭陳述：他付我尾款二月九日付六十萬元，二月
    十二日付一百萬元，差四萬元算補貼利息等語，核與乙○○所陳：他說四萬元不
    用了，應該如此等語相符（同上卷第三十頁背面），益證彭武雄先借取乙○○原
    欲交付為買賣房地之價款中三百萬元非虛。
六、依前所述，乙○○所給付之買賣價金應為一百萬元，其餘三百萬元係其與彭武雄
    二人間借貸款，此三百萬元部分即難謂係因出賣人未履行瑕疵擔保責任所受之損
    害，至一百萬元部分甲○○雖否認收取分文價金，然據彭武雄於原法院刑事審理
    中法官問及：「你幫甲○○賣房子，價金有無付清給付他？」時陳稱：「我又欠
    他一百萬元，我有東西給他押著」等語（見同上刑事卷第六十八頁背面），足見
    此係甲○○與彭武雄內部問題，與乙○○無涉。
七、從而乙○○依民法第三百五十三條規定請求甲○○給付一百萬元及自起訴狀繕本
    送達翌日起之利息，即屬正當，其餘三百萬元本息請求即有未合，原審就一百萬
    元本息部分為乙○○勝訴判決及宣告假執行並駁回其餘請求，即無不合。兩造各
    就敗訴部分聲明上訴，指摘原判決不當，求予廢棄改判，均無理由。又本院判決
    後，甲○○上訴利益因未逾一百萬元，而不得上訴第三審，自無宣告免假執行之
    必要，附此明。
八、本件事證已臻明確，甲○○聲請再訊問證人彭武雄，已無必要，附此明。
九、據上論結，本件兩造上訴均無理由，依民事訴訟法第四百四十九條第一項、第七
    十九條後段判決如主文。
中      華      民      國    八十九    年      八      月    三十一    日
                                臺灣高等法院民事第十七庭
                                    審判長法  官  鄭  雅  萍
                                          法  官  黃  雅  惠
                                          法  官  吳  謀  焰
右正本係照原本作成。
乙○○如不服本判決，應於收受送達後二十日內向本院提出上訴書狀，其未表明上訴
理由者，應於提出上訴後二十日內向本院補提理由書狀（均須按他造當事人之人數附
繕本）上訴時應提出委任律師或具有律師資格之人之委任狀；委任有律師資格者，另
應附具律師及格證書及釋明委任人與受任人有民事訴訟法第四百六十六條之一第一項
但書或第二項（詳附註）所定關係之釋明文書影本。
甲○○不得上訴。
中      華      民      國    八十九    年      九      月      四      日
                                          書記官  黃  瑞  芬
附註：
民事訴訟法第四百六十六條之一（第一項、第二項）：
對於第二審判決上訴，上訴人應委任律師為訴訟代理人。但上訴人或其法定代理人具
有律師資格者，不在此限。
上訴人之配偶、三親等內之血親、二親等內之姻親，或上訴人為法人、中央或地方機
關時，其所屬專任人員具有律師資格並經法院認為適當者，亦得為第三審訴訟代理人
。


司法院資訊處製作；財團法人民間司法改革基金會備份。
